【裁判字號】    90,訴緝,123
【裁判日期】    900926
【裁判案由】    大陸人民條例等
【裁判全文】
臺灣板橋地方法院刑事判決                          九十年度訴緝字第一二三號
    公  訴  人  臺灣板橋地方法院檢察署檢察官
    被      告  甲○○
右列被告因違反臺灣地區與大陸地區人民關係條例等案件，經檢察官提起公訴（八十
九年度偵字第六五一九號），本院判決如左：
    主  文
甲○○共同違反不得使大陸地區人民非法進入臺灣地區之規定，處有期徒刑伍月，如
易科罰金，以佰元折算壹日。
扣案之林招民、馬婷鳳結婚證各壹本及未扣案之馬婷鳳中華民國臺灣地區旅行證壹本
均沒收。
    事  實
一、甲○○於民國八十八年八月間，為使大陸地區人民馬婷鳳（臺灣板橋地方法院檢
    察署檢察官另為不起訴處分，業已遣返中國大陸）非法進入臺灣地區，以馬婷鳳
    來臺六個月給付新臺幣（下同）十八萬元之代價，委請林招民（違犯臺灣地區與
    大陸地區人民關係條例等案件，業經本院判決在案）赴大陸地區與馬婷鳳辦理假
    結婚，林招民為圖得利應允之，竟與甲○○共同基於偽造文書及使大陸地區人民
    非法進入臺灣地區之犯意聯絡，先由林招民、馬婷鳳在欠缺真意之情形下，於八
    十八年九月一日，在大陸地區安徽省民政廳辦理結婚登記，取得該局發給之結婚
    證，並向安徽省合肥市公證處辦理公證手續，使馬婷鳳取得形式上之配偶地位。
    而林招民明知其與馬婷鳳間之婚姻因係惡意串通，欠缺真正結婚之合意而無效，
    返回臺灣地區後，依甲○○之指示，於八十八年十一月三十日，持大陸地區結婚
    證、大陸地區安徽省合肥市公證處公證書、財團法人海峽交流基金會證明函等文
    件，至臺北縣中和市戶政事務所依戶籍法辦理與馬婷鳳之結婚登記，使承辦戶籍
    登記之公務員，將此不實之事項，登載在職務上所掌之戶籍資料，足以生損害於
    戶政機關對戶籍管理之正確性。林招民於辦妥結婚登記後，再依甲○○之指示，
    於八十八年十二月一日，前往內政部警政署入出境管理局，持前開使公務員登載
    不實之戶籍謄本，並填寫「大陸地區人民進入臺灣地區旅行申請書」、「大陸地
    區人民進入臺灣地區保證書」，以配偶來臺探親名義申請馬婷鳳入境臺灣地區而
    行使之，使境管局承辦之公務員於職務上所掌管之前開申請書上登載林招民、馬
    婷鳳於八十八年九月一日結婚之不實事項，並發給馬婷鳳中華民國臺灣地區旅行
    證由林招民收受，旋林招民即將前開旅行證交與馬婷鳳，由馬婷鳳持以行使，足
    以生損害於境管局對於大陸人民入境臺灣管理之正確性。其後馬婷鳳於八十九年
    三月十日以林招民配偶身分入境臺灣地區，來臺後即未與林招民同居，嗣於八十
    九年三月二十四日，為警循線查獲而查知上情。
二、案經臺北縣警察局中和分局移送臺灣板橋地方法院檢察署檢察官偵查起訴。
    理  由
一、訊據被告甲○○矢口否認有何右揭犯行，辯稱：我於八十八年七、八月間前往中
    國大陸安徽省旅遊時，認識一位女子吳金玲，她給我馬婷鳳之照片及連絡電話，
    表示馬婷鳳想來臺灣，請我介紹男子與馬婷鳳認識，回臺後我將資料交給林招民
    ，之後發生何事我均不知情云云。惟查右揭犯罪事實，業據同案被告林招民於警
    訊中供承：甲○○於八十八年六月間告訴我說大陸辦理假結婚，完成結婚手續後
    ，不需要履行夫妻同居義務，只需申請她來臺灣，不需要住在一起，但要為她辦
    理流動人口及申請延期，來臺期間甲○○每個月給我三萬元，半年後大陸女子馬
    婷鳳要回大陸前再與我辦理離婚，我與甲○○無訂立契約，只有口頭約定，八十
    八年八月二十八日甲○○安排一名臺灣男子綽號「阿華」之人帶我前往大陸辦理
    假結婚等情事不諱；而證人即大陸地區人民馬婷鳳於警訊及檢察官訊問時亦證稱
    ：我想來臺灣玩，於八十八年月底，在安徽省蚌埠市，透過同鄉王燕之介紹，與
    林招民辦理假結婚，未曾發生過性關係，事後支付人民幣一萬元給王燕，來臺時
    由林招民接機，隔日我就到松山機場搭乘復興航空到高雄，從八十九年三月十一
    日起至同年三月二十三日止，與同鄉許奎住在一起等語屬實（見偵查卷第十五、
    十六、三五、三六、四二、四三頁）。同案被告林招民嗣雖翻異其詞，否認有上
    開犯行，且辯稱其警訊筆錄之內容係警員虛偽製作後，命其照唸而錄音云云。惟
    按證人或共犯之陳述有部分前後下一致或相互間有所歧異時，究竟何者為可採，
    事實審法院原得本其自由心證予以斟酌取捨。本件原審採用證人及共犯所為不利
    於上訴人之供述為判決之基礎，而捨棄不採彼等所為有利於上訴人之供述，並不
    違背經驗法則或論理法則，自不容任意指為違法（最高法院七十七年度臺上字第
    四四七一號判決可資參照）。經查，本院勘驗上開警訊筆錄之錄音帶，發現警訊
    筆錄確係依據被告林招民及證人馬婷鳳朗讀筆錄內容錄製而成，惟證人馬婷鳳於
    警訊中起初否認犯行，嗣則坦承不諱，而以上二份筆錄均有證人馬婷鳳朗讀內容
    之錄音，苟承辦警員有意製作不實內容之筆錄，並命其朗讀以茲證明，直接製作
    坦承不諱之筆錄並予以錄音即可，何須製作前開否認犯行之筆錄，如此多此一舉
    ，並因此降低證言之證明力？另衡諸證人馬婷鳳於檢察官訊問時對於辦理虛偽結
    婚乙節坦承不諱，可認同案被告林招民於第一次警訊及證人馬婷鳳於警訊、檢察
    官訊問時之陳述實在。因此，本件警員製作同案被告林招民之筆錄完成後再命其
    朗讀之方式固有可議之處，惟不影響其自白之任意性。再者，同案被告林招民僅
    看過被告甲○○所持馬婷鳳之照片，於八十八年八月二十八日前往大陸地區安徽
    省合肥市，三日後（九月一日）即與馬婷鳳辦理結婚手續，並未會見馬婷鳳之家
    人，亦未辦理結婚喜宴，同年九月四日隨即返臺，且馬婷鳳來臺後翌日即前往高
    雄與友人同住迄為警查獲為止等情，業據被告及證人馬婷鳳所自承，且有被告入
    出境資料在卷可憑，凡此皆與常理不符，可見同案被告林招民與馬婷鳳確無結婚
    之真意，同案被告林招民之所以前往大陸與素不相識之女子辦理假結婚，應係依
    據被告之指示為之。此外，復有戶籍謄本、大陸地區人民進入臺灣地區保證書、
    大陸地區人民進入臺灣地區旅行證申請書、中華民國臺灣地區旅行證、中華人民
    共和國安徽省合肥市公證處公證書、財團法人海峽交流基金會證明函、中華人民
    共和國結婚證等資料在卷可憑。綜上所述，本件事證明確，被告犯行洵堪認定，
    應依法論科。
二、按臺灣地區人民與大陸地區人民結婚之方式及其他要件，依行為地之規定，臺灣
    地區與大陸地區人民關係條例第五十二條第一項定有明文。而大陸地區現施行之
    中華人民共和國民法通則第五十八條第一項第四款規定：惡意串通，損害國家、
    集體或第三人利益之行為無效。查同案被告林招民係在臺灣地區設有戶籍之臺灣
    地區人民，馬婷鳳為大陸地區人民，其二人在大陸地區安徽省結婚，依上開規定
    其結婚之要件須依行為地即大陸地區之法律定之，而其二人雖曾於安徽省民政局
    辦理結婚登記，實則彼等並無結婚之合意，而係出於與被告甲○○之共謀，其目
    的在於使大陸地區人民馬婷鳳得以申請來臺，已如前所述，是同案被告林招民與
    馬婷鳳間結婚之行為，顯係惡意串通之行為，揆諸大陸地區上開法律規定，應屬
    無效。再按大陸地區人民非經主管機關許可，不得進入臺灣地區，臺灣地區與大
    陸地區人民關係條例第十條第一項定有明文，而大陸地區人民，其父母、配偶或
    子女在臺灣地區設有戶籍者，得申請進入臺灣探親，大陸地區人民進入臺灣地區
    許可辦法第三條第一項第三款亦規定甚明，被告甲○○與同案被告林招民為達到
    使大陸人民馬婷鳳得依上開規定入境臺灣地區之目的，由同案被告林招民與馬婷
    鳳虛偽辦理結婚，並此為由申請來臺，非但其結婚無效，且其等係以徒具外觀合
    法形式之結婚，藉以規避對大陸地區人民進入臺灣地區之管制，自仍屬非法之方
    式。又被告指示同案被告林招民，以虛偽不實之結婚事項使戶政事務所公務員於
    所掌之戶籍資料上為不實之記載，再持以向境管局申請馬婷鳳之旅行證，並行使
    來臺，核其所為，係犯刑法第二百十六條、第二百十四條之行使使公務員登載不
    實文書罪，及違反臺灣地區與大陸地區人民關係條例第十五條第一款之規定，應
    依同條例第七十九條第一項之罪論科。其所犯使公務員登載不實之低度行為，為
    行使之高度行為所吸收，不另論罪；被告先後二次行使使公務員登載不實犯行，
    時間緊接，手段相若，犯罪構成要件相同，顯基於概括之犯意反覆為之，應依連
    續犯之規定論以一罪；所犯行使使公務員登載不實文書罪及使大陸地區人民非法
    進入臺灣地區罪二罪間，互有方法、結果之牽連關係，應依刑法第五十五條之規
    定，從一重之使大陸地區人民非法進入臺灣地區罪處斷。另被告與同案被告林招
    民、馬婷鳳間，就上開犯行有犯意聯絡與行為分擔，應依共同正犯論處。爰審酌
    被告犯罪之動機、目的、手段、所造成臺灣地區對大陸地區人民入境管理之危害
    ，及犯罪後否認犯行之態度等一切情狀，量處如主文所示之刑。又被告行為後，
    刑法第四十一條業於九十年一月十日修正公布，並於同年月十二日生效，其中就
    得易科罰金之罪之範圍，由舊法所定之「犯最重本刑為三年以下有期徒刑以下之
    刑之罪，而受六月以下有期徒刑或拘役之宣告」者，擴張為新法所定之「犯最重
    本刑為五年以下有期徒刑以下之刑之罪，而受六月以下有期徒刑或拘役之宣告」
    者，本件被告所犯之罪，既屬「最重本刑為五年以下有期徒刑以下之刑之罪」，
    且其宣告刑亦屬「六月以下有期徒刑之宣告」者，爰適用修正後之刑法第四十一
    條第一項規定，併為易科罰金之諭知，以示儆懲。
三、扣案之林招民及馬婷鳳之結婚證二本，係共犯林招民、馬婷鳳所有供犯罪所用之
    物，應依刑法第三十八條第一項第二款規定宣告沒收，另馬婷鳳之中華民國臺灣
    地區旅行證，亦係共犯馬婷鳳所有，因犯罪所得之物，雖未扣案，亦應依刑法第
    三十八條第一項第三款規定諭知沒收。
據上論斷，應依刑事訴訟法第二百九十九條第一項前段、臺灣地區與大陸地區人民關
係條例第十五條第一項、第七十九條第一項、刑法第十一條前段、第二十八條、第五
十六條、第二百十六條、第二百十四條、第二條第一項前段、第四十一條第一項前段
、第五十五條、第三十八條第一項第二款、第三款，罰金罰鍰提高標準條例第一條前
段、第二條，判決如主文。
本案經檢察官高俊申到庭執行職務。
中      華      民      國       九十       年     九     月   二十六   日
                                      臺灣板橋地方法院刑事第六庭
                                          法  官  侯  志  融
右正本證明與原本無異
如不服本判決應於送達後十日內向本院提出上訴狀
                                          書記官  陳  淑  芳
中      華      民      國       九十       年     十     月     四     日
【附錄本案論罪科刑法條全文】
臺灣地區與大陸地區人民關係條例
第十五條
    左列行為不得為之：
    一  使大陸地區人民非法進入臺灣地區。
    二  招攬臺灣地區人民未經許可使之進入大陸地區。
    三  使大陸地區人民在臺灣地區從事未經許可或與許可目的不符之活動。
    四  僱用或留用大陸地區人民在臺灣地區從事未經許可或與許可範圍不符之工作
    五  居間介紹他人為前款之行為。
第七十九條
    違反第十五條第一款規定者，處五年以下有期徒刑、拘役或科或併科新台幣五十
    萬元以下罰金。以犯前項之罪為常業者，處一年以上七年以下有期徒刑，得併科
    新台幣一百萬元以下罰金。
    第一項之未遂犯罰之。
中華民國刑法
第二百一十六條
    行使第二百十條至第二百十五條之文書者，依偽造、變造文書或登載不實事項或
    使登載不實事項之規定處斷。
第二百一十四條
    明知為不實之事項，而使公務員登載於職務上所掌之公文書，足以生損害於公眾
    或他人者，處三年以下有期徒刑、拘役或五百元以下罰金。


司法院資訊處製作；財團法人民間司法改革基金會備份。
